【裁判字號】    89,台上,3045
【裁判日期】    890531
【裁判案由】    貪污
【裁判全文】
最高法院刑事判決                              八十九年度台上字第三○四五號
    上  訴  人  丁○○
    選任辯護人  陳光明律師
    上  訴  人  乙○○
                甲○○
    右  一  人
    選任辯護人  鍾志宏律師
    上  訴  人  丙○○
    選任辯護人  李淑吟律師
    上  訴  人  戊○○
右上訴人等因貪污案件，不服台灣高等法院中華民國八十七年十二月九日第二審判決
（八十六年度上訴字第六○九五號，起訴案號：台灣板橋地方法院檢察署八十四年度
偵字第一○五六七、一○五八三、一○五九八、一六八五五號），提起上訴，本院判
決如左：
    主  文
原判決撤銷，發回台灣高等法院。
    理  由
本件原判決認定：上訴人乙○○原係設於台北縣板橋市○○路○段二十八號之行政院
國軍退除役官兵輔導委員會台北紙廠（下稱台北紙廠）供應組組員，負責鍋爐用低硫
燃料油（下稱重油）之招標、採購行政業務，及審核廠商每月請領代購油款、運費暨
配合其他單位共同驗收之業務；上訴人甲○○原係該廠鍋爐現場操作員，負責鍋爐操
作及會驗廠商有無如數送交重油之業務；上訴人丁○○原係該廠技術組助理員兼鍋爐
電氣總領班，負責鍋爐日報表之審核、重油領料單之填寫、鍋爐間人員督導及會同驗
收等業務，均為依據法令從事公務之人員。緣台北紙廠於民國七十五年七月一日及七
十七年先後與福彬汽車貨運有限公司、北昌交通股份有限公司簽訂運送鍋爐用重油之
承攬運送契約，運費分別為每公秉新台幣（下同）九十五元及一一五元，實際上則由
上訴人戊○○、丙○○共同承運。依契約之規定，購油款由承運商先行墊付，交貨時
間、購油數量由台北紙廠決定，交貨地點在該廠儲油槽，價款於次月初依實際運油量
核算，至運油量之計算，係以儲油槽上測計表所顯示之數據為準，且油質比重需在一
四ＡＰＩ以上。詎戊○○、丙○○明知彼等持台北紙廠之購油卡向中油公司購買之重
油，屬台北紙廠所有，竟共同基於侵占、交付賄賂及行使登載不實公文書之概括犯意
，戊○○自七十五年七月起至七十八年二月止，未將所運送之重油悉數注入台北紙廠
之儲油槽中，每車抑留○‧四公秉侵占入己，丙○○則自七十六年八月起至八十年一
月止，以平均約每運送二趟僅卸下一車之重油方式，侵占另一車之重油。二人為使乙
○○、甲○○、丁○○為不實之驗收以便請款，即於七十五年八月共同給付乙○○賄
款三萬元，戊○○另自七十五年九月起至七十八年二月止，按月給付乙○○賄款一萬
元（總計三十三萬元），並自七十五年八月起至七十八年二月止，按月給付甲○○賄
款五千元（總計十五萬五千元），丙○○則自七十六年八月起至八十年一月止，連續
出售侵占之重油所得總額約一百七十八萬四千五百元，除保留一成供己花用外，其餘
均充為賄款交付丁○○，丙○○、戊○○並持不實之驗收報告單請款。乙○○、甲○
○、丁○○則共同基於違背職務收受賄賂及行使公務上登載不實文書之概括犯意，分
別收受前開賄款，由甲○○為不實會驗，乙○○、丁○○分別於驗收報告單之購料欄
、驗料欄簽名，共同製作不實之驗收報告單，由乙○○彙整單據交丁○○呈送不知情
之供應組長趙尚耀審核，再陳報廠長郝德雲核准後付款，致八十年二月底台北紙廠重
油帳面庫存高達四三七公秉，遠超過該廠儲油槽之最大容量六十公秉，廠長郝德雲獲
悉之後，指示追回帳面積存之四三○公秉重油價款，丙○○、丁○○乃籌措一百七十
八萬四千五百元，以丙○○名義向中油公司五股油庫採購二三○及二○○公秉重油，
於八十年三月二十日辦理退貨，再由台北紙廠沖銷帳面庫存量等情。因而撤銷第一審
判決，改判仍論處丁○○、乙○○、甲○○共同連續依據法令從事公務之人員，對於
違背職務之行為收受賄賂；戊○○、丙○○共同連續對於依據法令從事公務之人員，
關於違背職務之行為，交付賄賂罪刑，固非無見。
惟查：(一)行為後法律有變更者，應將行為時之法律與中間法及裁判時之法律，就罪刑
有關之一切情形，比較適用最有利於行為人之法律。而戡亂時期貪污治罪條例於八十
一年七月十七日修正為貪污治罪條例，八十五年十月二十三日再次修正，原判決認上
訴人等五人之犯罪時間均在八十一年七月十七日之前，自應將行為時之戡亂時期貪污
治罪條例一併比較，乃原判決僅就二次修正之貪污治罪條例為比較，已有違誤，且對
於公務員違背職務行為交付賄賂罪之處罰，戡亂時期貪污治罪條例第十一條第一項較
二次修正之貪污治罪條例之規定為輕，原判決認上訴人丙○○、戊○○二人共犯該罪
，比較結果適用第一次修正之貪污治罪條例第十條處斷，亦有未合。(二)八十一年七月
十七日修正之貪污治罪條例第九條第一項規定，犯第四條至第六條之罪者，其所得財
物，應予追繳，並依其情節分別沒收或發還被害人。原判決認上訴人乙○○、甲○○
均犯上開條例第四條第一項第五款公務員對於違背職務之行為收受賄賂罪，卻僅諭知
其二人所得財物應予追繳，而未依其情節一併諭知沒收，不無可議。且共同正犯，應
對犯罪之全部事實負責，原判決既認上訴人丁○○、乙○○、甲○○就收賄犯行為共
同正犯，則就所得財物應合併計算，依法追繳沒收，方為適法。乃竟分別就各人所得
諭知追繳，自非合法。(三)中華民國八十年罪犯減刑條例第四條第一項第一款所列之罪
，並不包括對於公務員違背職務行為交付賄賂罪在內，犯該罪應依同條例減刑者，應
適用同條例第四條第二項、第二條第一項第二款乙類之規定，其係宣告有期徒刑者，
減其刑期二分之一。原判決認上訴人戊○○於七十九年十月三十一日以前犯上開之罪
，卻適用中華民國八十年罪犯減刑條例第四條第一項第一款、第二條第一項第一款甲
類第三目之規定，減其宣告刑三分之一，有適用法則不當之違誤。(四)原判決認定上訴
人丙○○自七十六年八月起至八十年一月止，連續出售侵占之重油所得總額約一百七
十八萬四千五百元，除保留一成供己花用外，其餘均充為賄款交付上訴人丁○○等情
。但前開出售重油所得之總額，是如何計算出來，其理由何在，原判決未予論述，自
嫌理由不備。又上訴人丙○○、戊○○二人所侵占之油量，起訴書認多達一三八○公
秉，原判決理由謂即係帳面庫存量高於實際庫存量之四百三十七公秉，但依原判決事
實欄之記載，戊○○係自七十五年七月起至七十八年二月止，以每車抑留○‧四公秉
之方式，將重油侵占入己，丙○○係自七十六年八月起至八十年一月止，以平均約每
運送二趟僅卸下一車重油之方式，侵占另一車之重油，且丙○○出售其侵占之重油所
得之一百七十八萬四千五百元，可採購四百三十公秉之重油，供台北紙廠沖銷帳面庫
存量。則丙○○個人所侵占之油量，幾已相當於原判決所認定丙○○與戊○○二人共
同侵占之總油量，戊○○又如何能每車抑留○‧四公秉之重油長達二、三年？此部分
亦屬理由矛盾。(五)起訴書犯罪事實欄指丙○○每車浮報油量十公秉，上訴人丁○○則
配合製作不實之鍋爐日報表及領料單，浮列每日之領出重油量（即耗油量），藉以縮
小進油量與耗油量之差距來掩飾不實驗收等情。原審僅論及丁○○等人共同製作不實
之驗收報告單行使，對於前開起訴事實未予裁判，有已受請求之事項未予判決之違誤
。(六)審理事實之法院，遇有被告對於自白提出刑求之抗辯時，應先於其他事實而為調
查。上訴人甲○○於原審具狀表示其在調查中之自白，係調查人員威嚇所取得（見八
十六年十二月二十三日聲請狀），原審對上開抗辯未予論斷，即採用甲○○在調查中
之自白為證據，於法尚有未洽。(七)原判決理由謂戊○○、丙○○就行賄乙○○、行使
登載不實公文書犯行，應論以共同正犯，但事實欄卻籠統載稱戊○○、丙○○共同基
於侵占、交付賄賂及行使登載不實公文書之概括犯意云云，究竟戊○○、丙○○二人
對於侵占重油及行賄丁○○、甲○○部分，有無犯意之聯絡，殊欠明瞭；又原判決認
定戊○○自七十五年九月起至七十八年二月止，按月給付乙○○賄款一萬元等情，如
果無訛，則戊○○交付乙○○之賄款總額應為三十萬元，原判決認係三十三萬元，併
有可議。以上情形，或為上訴意旨所指摘，或為本院依職權得調查之事項，應認原判
決有發回更審之原因。
據上論結，應依刑事訴訟法第三百九十七條、第四百零一條，判決如主文。
中      華      民      國    八十九    年      五      月    三十一    日
                              最高法院刑事第九庭
                                  審判長法官  張  信  雄
                                        法官  賴  忠  星
                                        法官  張  清  埤
                                        法官  洪  清  江
                                        法官  吳  昆  仁
      右正本證明與原本無異
                                              書  記  官
中      華      民      國    八十九    年      六      月      五      日


司法院資訊處製作；財團法人民間司法改革基金會備份。
